ACORDAO-COMPLETO-2411472

ACÓRDÃO 1354/2020 ATA 18/2020 - PLENÁRIO

VISTOS, relatados e discutidos estes autos de representação autuada por força do Acórdão 2.238/2018 proferido pelo Plenário do TCU, no bojo do TC Processo 029.988/2017-9, com vistas a apreciar a resposta à oitiva apresentada pela Galvão Engenharia S.A. em face dos indícios de fraude às licitações conduzidas pela Petrobras para a realização das obras da Refinaria Presidente Getúlio Vargas (Repar) , em Araucária - PR, por intermédio dos Contratos C-101, C-111 e C-112;
 	 	ACORDAM os Ministros do Tribunal de Contas da União, reunidos em Sessão do Plenário, ante as razões expostas pelo Relator, em:
 		9.1. conhecer da presente representação, por atender aos requisitos legais e regimentais de admissibilidade, e determinar o arquivamento do presente feito, sem o julgamento de mérito, nos termos do art. 212 do RITCU, diante da ausência dos pressupostos de constituição e desenvolvimento válido e regular do processo em relação às licitações inerentes aos três contratos ora apreciados (CT-101, CT-111 e CT-112) ;
		9.2. determinar que a unidade técnica adote as seguintes medidas:
		9.2.1. envie a cópia deste Acórdão, com o Relatório e o Voto, para ciência e adoção das providências cabíveis, aos seguintes destinatários:
		9.2.1.1. à Galvão Engenharia S.A;
		9.2.1.2. à Força-Tarefa do Ministério Público Federal no Paraná;
		9.2.1.3. à 13ª Vara Federal de Curitiba;
		9.2.1.4. à Força-Tarefa da Advocacia-Geral da União no Paraná;
		9.2.1.5. ao Conselho Administrativo de Defesa Econômica (Cade) ;
		9.2.1.6. à Diretoria de Governança, Risco e Conformidade da Petrobras (GRC) ;
		9.2.1.7. à Controladoria-Geral da União; e
		9.3. arquive o presente processo pelo apensamento definitivo ao TC Processo 029.988/2017-9.

Representação constituída com o objetivo de apreciar a resposta à oitiva apresentada por empresa em face da ocorrência de fraude às licitações conduzidas pela Petrobras na realização das obras da Refinaria Presidente Getúlio Vargas (Repar), localizada em Araucária PR.

Petróleo Brasileiro S.A.

3. Responsável: Galvão Engenharia S.A (CNPJ 01.340.937/0001-79).

13.1. Ministros presentes: José Mucio Monteiro (Presidente), Walton Alencar Rodrigues, Benjamin Zymler, Augusto Nardes, Raimundo Carreiro, Ana Arraes e Bruno Dantas.
13.2. Ministros-Substitutos presentes: Augusto Sherman Cavalcanti, Marcos Bemquerer Costa, André Luís de Carvalho (Relator) e Weder de Oliveira.

ANDRÉ DE CARVALHO

Trata-se de representação autuada por força do Acórdão 2.238/2018 proferido pelo Plenário do TCU, no bojo do TC Processo 029.988/2017-9, com vistas a apreciar a resposta à oitiva apresentada pela Galvão Engenharia S.A. em face dos indícios de fraude às licitações conduzidas pela Petrobras para a realização das obras da Refinaria Presidente Getúlio Vargas (Repar) , em Araucária - PR, por intermédio dos Contratos C-101, C-111 e C-112.
2. 	Após a análise final do feito, o auditor federal da SeinfraOperações lançou o seu parecer conclusivo à Peça 39, com a anuência dos dirigentes da unidade técnica (Peças 40 e 41) , nos seguintes termos:
" (...) HISTÓRICO
5.	A partir de informações extraídas do Relatório que acompanha o Acórdão 1083/2017-TCU-Plenário (Relator Exmo. Ministro-Substituto André Luís de Carvalho, TC 023.266/2015 5) , faz-se um breve relato da atuação do TCU nas obras da Repar desde 2009.
6.	Naquele ano, foi realizada auditoria pela Secex-PR com o objetivo de fiscalizar as obras de modernização e adequação do sistema de produção da Refinaria. Foram analisados dezenove contratos relacionados às obras industriais do empreendimento (carteiras de gasolina, coque, propeno, solventes, caldeiras, automação e outras) , que somados alcançaram o montante de R$ 8.673.968.112,09, a preços da época. Ao final da execução contratual, o montante pago foi de R$ 10.748.645.666,11, incluídos aditivos e reajustamentos (TC 010.546/2009 4) .
7.	O Relatório de Fiscalização identificou, em cada um dos dezenove contratos analisados (à exceção da ausência de parcelamento do objeto, achado 3.2, que não foi registrado nos contratos CT 075 e CT 152) cinco indícios de irregularidade grave com recomendação de paralisação - IG P, nos termos da Lei de Diretrizes Orçamentárias vigente:
a)	Achado 3.1: Projeto básico deficiente ou desatualizado;
b)	Achado 3.2: Ausência de parcelamento do objeto;
c)	Achado 3.3: Orçamento incompleto ou inadequado;
d)	Achado 3.4: Superfaturamento decorrente de preços excessivos frente ao mercado; e
e)	Achado 3.5: Restrição à competitividade da licitação.
8.	Foram realizadas a diligência e as audiências propostas pela Secex-PR e acolhidas pelo então Relator, Exmo. Ministro Walmir Campelo (TC 010.546/2009 4) .
9.	Em 2011, a então Secob-3, após concluir a reanálise de preços dos contratos, iniciada em 2010 por ocasião do Fiscobras daquele ano, sugeriu a reclassificação das irregularidades, inicialmente consignadas nos dezenove contratos fiscalizados como IG P, para IG C, em função do adiantado estágio de execução das obras.
10. Importa registrar que na auditoria realizada em 2009, a Secex-PR apontou indício de superfaturamento nos dezenove contratos auditados, a partir da comparação entre os custos unitários contidos nas estimativas de custo da Petrobras e os respectivos custos contidos nos Demonstrativos de Formação de Preços (DFP) das empresas contratadas. Percentuais de BDI, administração local, canteiros, instalações e outras despesas ou custos indiretos foram expurgados dos custos diretos e, sobre o custo direto remanescente, aplicado o BDI referencial previsto no Acórdão 325/2007-TCU-Plenário. Em 3/5/2012, a unidade especializada reanalisou os preços contratuais a partir do exame da referida estimativa de custo, comparando-a com o valor global do contrato.
11. Essas avaliações registraram limitações relevantes, mormente pela discussão envolvendo a faixa de variação da estimativa de custo (intervalo de precisão) , que foi tratada nos autos do TC 006.810/2011 0, processo constituído com a finalidade precípua de avaliar a legalidade da utilização da referida faixa. Em função disso, o Exmo. Sr. Ministro-Relator André Luís de Carvalho) determinou o sobrestamento dos autos até a apreciação definitiva do TC 006.810/2011 0 (Despacho, peça 68, TC 021.479/2009 8) .
12. Apesar da questão envolvendo a faixa de variação da estimativa de custo ter sido apreciada no TC 006.810/2011 0, continuou a persistir a limitação de se analisar o valor das obras com base nas estimativas de custo, visto que a definição deste intervalo de precisão impôs-se como uma variável de difícil avaliação pelas equipes de auditoria, que envolvia, inclusive, a análise do grau de maturação dos projetos constantes da licitação.
13. Esse é um breve resumo da matéria antes da Operação Lava Jato. Ressalta-se que seguem processos específicos de tomadas de contas especiais referentes a contratos da Repar (ver peça 77 do TC 011.856/2017 3) .
14. Seguindo a linha do tempo, como registrado no Voto condutor do Acórdão 2319/2017-TCU-Plenário (Relator Exmo. Ministro André Luís de Carvalho, peça 22) , a Representação que fundamenta a realização das oitivas "foi motivada pelos resultados da Operação Lava Jato (OLJ) com as evidências sobre a formação de cartel para fraudar licitações e a corrupção de dirigentes da empresa estatal, salientando que essas ilicitudes estão materializadas nas diversas ações civis e penais conduzidas perante a Justiça Federal no Estado do Paraná, a partir dos elementos obtidos em operações de busca e apreensão e dos testemunhos oferecidos ao Poder Judiciário, além das informações obtidas pelos acordos de colaboração premiada firmados com o MPF pelas diversas pessoas físicas e jurídicas (peças 3 a 18) ".
15. O cartel autodenominava-se de "Clube", do qual participavam as empresas Odebrecht, Engevix, OAS, UTC, Camargo Correa, Techint, Andrade Gutierrez, Mendes Júnior, Promon, MPE, Skanska, Queiroz Galvão, Iesa, Galvão, GDK e Setal. Nesse esquema, que durou pelo menos entre os anos de 2003 e 2014, grandes empreiteiras pagavam propina para altos executivos da Petrobras e outros agentes públicos para obter contratos com a Petrobras, impondo gastos adicionais nestes contratos e os utilizando para financiar pagamentos indevidos a partidos políticos, políticos eleitos ou outros agentes políticos. Esses executivos da Petrobras não só se omitiam em relação ao cartel, do qual tinham conhecimento, mas o favoreciam em troca de recebimento de propina, restringindo as empresas convidadas para participar das licitações àquelas escolhidas pelo cartel para ser a ganhadora dentre as participantes.
16. As empreiteiras, por meio do "Clube", substituíam a concorrência real por uma concorrência formal. Os preços oferecidos à Petrobras eram calculados e ajustados em reuniões secretas, nas quais também se definia quem ganharia o contrato. Os valores contratados eram sempre próximos ou acima do limite superior de 20% do preço estimado pela Petrobras. Esse cartel possuía, inclusive, um regulamento que simulava regras de um campeonato de futebol, para definir como as obras seriam distribuídas entre as empresas. Para disfarçar o ilícito, o registro escrito da distribuição de obras era feito, por vezes, como se fosse a distribuição de prêmios de um bingo (peça 3, p. 24) .
17. Nesse sentido, registra-se, ainda, o seguinte trecho do Relatório do Acórdão 1083/2017-TCU-Plenário:
Fatos novos, entretanto, trazidos pela OLJ, em que se encontram explícitos relatos de que houve superfaturamento e superfaturamento nos contratos da Repar, como ainda mudanças relevantes jurisprudenciais e doutrinárias sobre a matéria trouxeram um novo cenário fático, com dados novos, que consolidaram uma nova perspectiva, ultimando a necessidade de uma reavaliação das análises até então realizadas, incluindo as razões de justificativa apresentadas pelos responsáveis arrolados até então sem um parecer conclusivo.
Diante das limitações das análises de preço acima relatadas e à luz desse novo cenário fático, incluindo relatos dos colaboradores da OLJ, a exemplo do que afirmou o Sr. Paulo Roberto Costa ao se referir aos contratos CT 101, CT 111 e CT 112 da Repar 'que pode afirmar, com certeza, que este contrato específico foi objeto de cartelização e foi superfaturado', a SeinfraPetróleo elaborou instrução, concluída em 8/2015 (TC 021.479/2009 8, peça 120) , buscando empreender uma quantificação técnica e objetiva, a fim de avaliar a real dimensão dos prejuízos causados ao Erário, não obstante os relatos dos referidos colaboradores da OLJ.
18. A partir dos fatos e documentos encartados na Representação, o Plenário desta Corte, por meio do Acórdão 2.319/2017 (peça 22) , sob a relatoria do Exmo. Ministro-Substituto André Luís de Carvalho, conheceu da Representação e determinou a oitiva das empresas relacionadas, alertando-as da possibilidade de serem declaradas inidôneas para participar, por até cinco anos, de licitações na Administração Pública Federal, nos seguintes termos:
9.1. conhecer da presente representação, por atender aos requisitos de admissibilidade previstos no art. 86, inciso II, da Lei 8.443, de 1992, e nos arts. 235 e 237, inciso VI, do RITCU;
9.2. promover a oitiva das empresas a seguir relacionadas, com fulcro no art. 250, inciso V, do RITCU, para que, no prazo de até 15 (quinze) dias contados da ciência desta deliberação, se manifestem sobre as irregularidades subsequentemente indicadas, alertando-as de que, diante da comprovação da suscitada fraude à licitação, o TCU poderá declarar a inidoneidade da licitante fraudadora para participar, por até cinco anos, de licitações na administração federal e de licitações na administração pública estadual, distrital ou municipal com o aporte de recursos federais, nos termos do art. 46 da Lei 8.443, de 1992:
9.2.1. empresas: Construtora Norberto Odebrecht S.A.; Construções e Comércio Camargo Corrêa S.A.; Construtora Andrade Gutierrez S.A.; Mendes Júnior Trading e Engenharia S.A.; MPE Montagens e Projetos Especiais S.A.; Promon Engenharia Ltda.; Toyo Setal (SOG) Empreendimentos Ltda.; Techint Engenharia e Construção S.A.; UTC Engenharia S.A.; Construtora OAS S.A.; Engevix Engenharia S.A.; Galvão Engenharia S.A.; Construtora Queiroz Galvão S.A.; GDK S.A.; Iesa Óleo & Gás S.A.; e Skanska Brasil Ltda.;
9.2.2. irregularidades: conluio entre as empresas e fraude às licitações da Repar que precederam o Contrato 0800.0035013.07.2 (CT 101) , o Contrato 0800.0043363.08.2 (CT 111) e o Contrato 0800.0043403.08.2 (CT 112) , no bojo de esquema criminoso conduzido, pelo menos, de 2003 a 2014, a partir das seguintes condutas ilícitas: a) combinação de preços; b) quebra de sigilo das propostas; c) divisão de mercado; d) oferta de propostas de cobertura para justificar o menor preço ofertado; e) combinação prévia dos resultados com o consequente direcionamento das licitações; e f) ausência de formulação de proposta para beneficiar a empresa escolhida pelo cartel;
 (...) 
9.6. determinar à SeinfraOperações que:
9.6.1. promova as oitivas e audiências indicadas nos itens 9.2 e 9.3 deste Acórdão em processos apartados, em consonância com a sistemática inaugurada pelo Acórdão 2109/2016-TCU-Plenário;
19. Ainda nesse Acórdão 2319/2017-TCU-Plenário, por meio do subitem 9.3, com fundamento no art. 250, inciso IV, do Regimento Interno do TCU, foi determinada também a audiência dos Srs. José Sérgio Gabrielli de Azevedo, como presidente da Petrobras; Paulo Roberto Costa, como diretor de Abastecimento da Petrobras; Renato de Souza Duque, como diretor de Engenharia e Serviços da Petrobras; e Pedro José Barusco Filho, como gerente executivo de Engenharia da Petrobras, incluindo o alerta acerca da possibilidade de aplicação de inabilitação para o exercício de cargo em comissão ou função de confiança no âmbito da Administração Pública, além de multa.
20. Em adição, por meio do subitem 9.4.1 da citada deliberação, foi decretada cautelarmente a indisponibilidade dos bens do Sr. José Sérgio Gabrielli de Azevedo pelo prazo de um ano, com fundamento no art. 44, § 2º, da Lei 8.443, de 1992, e nos arts. 273 e 274 do RITCU, em sintonia com os procedimentos definidos pelo Acórdão 1083/2017-TCU-Plenário
21. A presente instrução analisa os argumentos da Galvão Engenharia S.A. e avalia sua participação no esquema de fraude às licitações da Repar. O exame técnico acerca da participação das demais empresas implicadas nesse esquema constará dos respectivos processos apartados criados para esse fim, conforme a Tabela 1 a seguir:
Tabela 1: Relação de processos apartados instaurados a partir do TC 029.988/20179
	Processo
	Responsável

	TC Processo 036.677/20183
	Construções e Comércio Camargo Corrêa S.A.

	TC Processo 036.676/20187
	Construtora Norberto Odebrecht S.A./Odebrecht Plantas Industriais e Participações S.A.

	TC Processo 036.678/20180
	Construtora Andrade Gutierrez S.A.

	TC Processo 036.697/20184
	Skanska Brasil Ltda.

	TC Processo 036.685/20186
	Toyo Setal Empreendimentos Ltda.

	TC Processo 036.682/20187
	MPE Montagens e Projetos Especiais S.A.

	TC Processo 036.679/20186
	Mendes Júnior Trading e Engenharia S.A.

	TC Processo 036.692/20189
	Engevix Engenharia S.A.

	TC Processo 036.694/20185
	Construtora Queiroz Galvão S.A.

	TC Processo 036.690/20180
	Construtora OAS S.A.

	TC Processo 036.696/20188
	Iesa Óleo & Gás S.A.

	TC Processo 036.693/20189
	Galvão Engenharia S.A.

	TC Processo 036.687/20189
	Techint Engenharia e Construção S.A.

	TC Processo 036.689/20181
	UTC Engenharia S.A.

	TC Processo 036.695/20181
	GDK S.A.

	TC Processo 036.683/20183
	Promon Engenharia Ltda.

	TC Processo 036.698/20180
	SOG Óleo e Gás S.A.

Fonte: peça 148 do TC 029.988/20179
EXAME TÉCNICO
22. Para facilitar o entendimento, o presente exame técnico constitui-se dos seguintes tópicos, seguidos das respectivas análises: (I) Das alegações preliminares; (II) Das alegações quanto ao mérito.
I. Das alegações preliminares
I.1. Da tempestividade
23. Preliminarmente, em sua manifestação, a Galvão Engenharia afirma a tempestividade da apresentação das razões de justificativa, tendo em vista a prorrogação de prazo nos termos Acórdão 2715/2017-TCU-Plenário (peça 102, TC 029.988/2017 9) .
Análise
24. Registra-se que a empresa solicitou tempestivamente a prorrogação do prazo inicialmente previsto de 15 dias, cujo vencimento ocorreu no dia 23/11/2017 (peça 74, TC 029.988/2017 9) . A partir de proposta da unidade técnica (peças 85 86, TC 029.988/2017 9) , acolhida nos termos da deliberação acima referida, é que foi concedido prazo adicional de 30 dias, conforme alínea "a" do Acórdão 2715/2017-TCU-Plenário, prolatado em 12/12/2017.
25. Considera-se, portanto, tempestiva a manifestação da empresa.
I.2. Da alegação de ilegitimidade passiva
26. A Galvão Engenharia alega que não há uma única análise individualizada de uma única conduta dela no bojo das obras da Repar, seja nos autos do TC 011.856/2017 3, seja nos autos do presente TC, seja em qualquer um dos depoimentos arrolados ao longo da instrução, seja em qualquer das sentenças penais trazidas aos autos do presente TC. Afirma ainda que inexistem quaisquer acusações em face da Galvão Engenharia referentes às obras da Repar, razão pela qual a procedência da presente Representação em seu desfavor é um equívoco.
27. Segundo a Galvão, à luz do disposto no artigo 235 do Regimento Interno do TCU, eventual representação deverá "referir-se a administrador ou responsável sujeito à sua jurisdição, ser redigida em linguagem clara e objetiva, conter o nome legível do denunciante, sua qualificação e endereço, e estar acompanhada de indício concernente à irregularidade ou ilegalidade denunciada" e, assim, conclui que resta evidente que a presente representação não há de prosseguir em face da Galvão Engenharia S.A., devendo ser arquivada nos termos do parágrafo único do mesmo diploma legal.
Análise
28. Procede a alegação de que não consta na Representação nenhuma conduta que possa ser atribuída à Galvão Engenharia em qualquer dos três contratos analisados. O Ofício 0652/2017-TCU/SeinfraOperações, de 27/10/2017 (peça 28) determinou a oitiva da empresa para que se pronunciasse quanto à ocorrência das seguintes condutas ilícitas:
a) combinação de preços;
b) quebra de sigilo das propostas;
c) divisão de mercado;
d) oferta de propostas de cobertura para justificar o menor preço ofertado;
e) combinação prévia dos resultados com o consequente direcionamento das licitações; e
f) ausência de formulação de proposta para beneficiar a empresa escolhida pelo cartel
29. Ocorre que a Galvão Engenharia não venceu nenhuma das licitações que geraram os três contratos sob análise nesta Representação nem ao menos ofertou proposta ou chegou a ser convidada pela Petrobrás para qualquer uma delas.
30. Não se trata aqui de acatar a alegação de inépcia da denúncia por falta de individualização das condutas, pois que há jurisprudência pacificada do Superior Tribunal de Justiça que rejeita a alegação de inépcia de denúncia por falta de individualização das condutas em infrações de autoria coletiva ou societária.
É idônea a denúncia que narra crime de autoria coletiva, sem a particularização das condutas dos agentes, mas que permite o exercício da ampla defesa.
 (excerto de ementa no HC 111.215/SP, STJ, Relatora Ministra Jane Silva (Desembargadora Convocada do TJ/MG) , Sexta Turma, julgado em 06/02/2009, DJe 13/04/2009) e
 (excerto de ementa no RHC 16.244/PR, Relator Ministro Og Fernandes, Sexta Turma, julgado em 01/07/2008, DJe 18/08/2008) .
Em faltando à Acusação Pública, no ensejo do oferecimento da denúncia, elementos bastantes ao rigoroso atendimento do seu estatuto legal, como por vezes ocorre nos casos de concurso de agentes, é válida a imputação do fato-crime sem a particularização das condutas dos agentes, co-autores e partícipes, até porque a lei processual penal admite que as suas omissões possam ser supridas a todo tempo antes da sentença final (Código de Processo Penal, artigo 569) .
 (excerto de ementa no RHC 18.257/PE, STJ, Relator Ministro Hamilton Carvalhido, Sexta Turma, julgado em 25/09/2007, DJ 29/10/2007) .
Não há que se falar em inépcia da denúncia por falta de rigor em detalhar as condutas individuais dos envolvidos, pois, admite a jurisprudência, nos chamados crimes coletivos ou societários, como suficiente a mera descrição genérica, calcada, todavia, em fatos, com remessa da eventual pormenorização para a instrução criminal.
 (excerto de ementa no HC 6.077/AM, STJ, Relator Ministro Fernando Gonçalves, Sexta Turma, julgado em 06/10/1997, DJ 20/10/1997) .
STJ - AGRAVO REGIMENTAL NOS EMBARGOS DE DIVERGENCIA EM RECURSO ESPECIAL AgRg nos EREsp 1182734 RS 2011/0041223-5 (STJ) 
Data de publicação: 23/04/2012
Ementa: AGRAVO REGIMENTAL. EMBARGOS DE DIVERGÊNCIA. PENAL. CRIME DE RESPONSABILIDADE DE PREFEITO. ALEGAÇÃO DE INÉPCIA DA DENÚNCIA. IMPROCEDÊNCIA. CRIME COLETIVO. DESCRIÇÃO MÍNIMA DE CONDUTAS. CUMPRIMENTO DOS REQUISITOS DO ART. 41 DO CPP. JURISPRUDÊNCIA PACIFICADA. SÚMULA 168/STJ. DOSIMETRIA DA PENA. INDICAÇÃO DE PARADIGMAS ORIUNDOS DE HABEAS CORPUS. INADMISSIBILIDADE. DISSÍDIO NÃO DEMONSTRADO. RECURSO DESPROVIDO. (...) 3. Consoante jurisprudência pacífica deste Tribunal Superior, nos crimes de autoria coletiva, embora a denúncia não possa ser de todo genérica, é válida quando, apesar de não descrever minuciosamente as atuações individuais dos acusados, demonstrar um liame entre o agir e a suposta prática delituosa, estabelecendo a plausibilidade da imputação e possibilitando o exercício da ampla defesa, em conformidade com o art. 41 do CPP . (...) 5. Agravo regimental a que se nega provimento.
PENAL E PROCESSUAL PENAL. HABEAS CORPUS SUBSTITUTIVO DE RECURSO ORDINÁRIO. ART. 4º, INCISO I, ALÍNEA A, DA LEI Nº 8.137/90. ALEGAÇÃO DE INÉPCIA DA DENÚNCIA EM RAZÃO DA AUSÊNCIA DE DESCRIÇÃO PARTICULARIZADA EM RELAÇÃO AOS PACIENTES.
 (...) 
III - Além disso, havendo descrição do liame entre a conduta dos pacientes e os fatos tidos por delituosos, evidenciado nas assertivas constantes na denúncia, não há que se falar em inépcia da denúncia por falta de individualização da conduta. A circunstância, por si só, de o Ministério Público ter imputado a mesma conduta aos dois denunciados não torna a denúncia genérica (HC 89.240/DF, Segunda Turma, Rel. Min. Eros Grau, DJU de 27/04/2007) .
IV - Ainda, é geral, e não genérica, a denúncia que atribui a mesma conduta a todos os denunciados, desde que seja impossível a delimitação dos atos praticados pelos envolvidos, isoladamente, e haja indícios de acordo de vontades para o mesmo fim (STJ: RHC 21284/RJ, 5ª Turma, Relatora Ministra Jane Silva (Desembargadora convocada do TJ/MG) , 5ª Turma, DJU de 01/10/2007) Habeas corpus denegado.
 (STJ. HC 91725/SP, Rel. Ministro FELIX FISCHER, QUINTA TURMA, julgado em 20/11/2007, DJ 18/02/2008, p. 58) (Grifos acrescidos) 
31. Se trata, em verdade, de não haver o mínimo elemento de prova que possa formar a convicção da participação da Galvão Engenharia. Pelo contrário, ao analisar as evidências juntadas aos autos é possível chegar à conclusão de que à época das licitações da Repar referentes aos contratos CT 101, CT 111 e CT 112 a Galvão Engenharia não integrava o chamado cartel das empreiteiras, conforme trechos transcritos abaixo:
200. Considerando, porém, o teor dos depoimentos citados e as próprias tabelas, constata-se que a Galvão Engenharia aderiu tardiamente ao cartel das empreiteiras e aos ajustes fraudulentos.
201. Nas próprias tabelas apreendidas e com datas de 2007 e 2008, não se encontra a sigla correspondente à Galvão Engenharia.
202. A sigla correspondente (GAL) pode ser encontrada, porém, nas tabelas do ano de 2009, o que é prova de que ingressou no cartel por volta deste ano, antes portanto de 2010 como declarou, sem precisão, a testemunha Maurício Godoy.
203. Necessário também ressalvar que, na esteira do depoimento de Augusto Mendonça, nem sempre os ajustes fraudulentos entre as empresas componentes do cartel eram bem sucedidos, isso em decorrência da falta de acordo em relação a um específico contrato ou mesmo como resultado da vitória do certame por empresa estranha ao cartel.
204. Isso significa que, apesar do reconhecimento da existência do cartel e dos ajustes fraudulentos de licitação, forçoso concluir que não se pode afirmar que todos os contratos celebrados entre a Galvão Engenharia e a Petrobrás especificados na denúncia foram obtidos por meio do esquema criminoso.
205. Reforça essa convicção o fato, bem apontado pelas Defesas e reconhecido pelo MPF, de que, em diversos contratos com a Petrobrás, a Galvão Engenharia apresentou propostas de preços abaixo do valor de estimativa da Petrobrás. -Esclareça-¬se não do valor máximo admitido, ou seja, da estimativa acrescida de 20% mas sim abaixo da própria estimativa.
206. A apresentação de proposta de preço abaixo do valor de estimativa da Petrobrás, embora não exclua totalmente a possibilidade de que o contrato tenha sido objeto de ajuste fraudulento no âmbito do cartel, é, pelo menos, inconsistente com essa possibilidade, pois o principal propósito da prévia combinação entre as empreiteiras é a de habilitar a definida como vencedora a apresentar uma proposta sem concorrência real com as demais e, via de regra, com preço significativamente superior ao custo estimado.
207. Considerando os contratos e obras mencionados na denúncia, entendo que esses fatos, o ingresso tardio da Galvão Engenharia no cartel, somente em 2009, e a apresentação de propostas de preço inferior ao preço da estimativa da Petrobrás, levam à conclusão de que a maior parte dos contratos e obras discriminados na denúncia não foram obtidos pela Galvão Engenharia mediante cartel e ajuste fraudulento de licitação.
 (peça 14, p. 40 - AÇÃO PENAL Nº 5083360 51.2014.404.7000/PR - grifos acrescidos) 
750. Relatou Alberto Youssef episódio específico, envolvendo a licitação para o contrato do Pipe Rack no COMPERJ, no qual o acusado Márcio Faria da Silva, executivo da Odebrecht, teria solicitado a ele que intimidasse os dirigentes da Galvão Engenharia para não participarem da licitação, já que a Odebrecht já teria sido definida como vencedora dentro do cartel das empreiteiras:
"Juiz Federal: O senhor, já que entrou nesse assunto, o senhor pode me relatar novamente esse episódio envolvendo a Galvão Engenharia?
Alberto: Esse episódio envolvendo a Galvão Engenharia é que na verdade, no Comperj, esta obra estava destinada para o consórcio, não sei se era UTC/Odebrecht, Odebrecht/UTC e Mendes Júnior...
Juiz Federal: Que obra?
Alberto: Do Pipe Rack. E a Galvão Engenharia, através do seu diretor Erton, estava ameaçando apresentar proposta nos níveis muito mais baixos, e aí eu fui procurado pelo Márcio Faria e com a autorização do doutor Paulo Roberto Costa eu intervim perante ao Erton e à Galvão Engenharia para que isso não acontecesse.
Juiz Federal: O que o senhor disse ao senhor Erton?
Alberto: Eu conversei com ele, que ele não apresentasse a proposta porque ele estava mergulhando nos preços, inclusive fazendo com que a empresa que ele estava trabalhando passasse por dificuldades por conta de preços muito baixos, de propostas que ele já havia furado em outras obras."
 (peça 16, p. 129 - AÇÃO PENAL Nº 5036528-23.2015.4.04.7000/PR - grifos acrescidos
32. Em consulta ao anexo da Nota Técnica nº 38/2015 do CADE (peça 37) , é possível confirmar, às páginas 54, 46, 95 e 122, que a entrada da Galvão Engenharia no "Clube das 16" se deu provavelmente no ano de 2009.
67 Todavia, a agregação das 07 (sete) novas empresas ao cartel não ocorreu em um só momento, segundo os Signatários e os Compromissários: em setembro de 2007 já faziam parte do clube 15 (quinze) empresas e, em 2009, a décima-sexta empresa, Galvão Engenharia S.A., passou a fazer parte formalmente do Clube, formando-se assim o "Clube das 16" (vide a seção que aborda as licitações para o Comperj, mais especificamente a Evidência nº 46, para uma explicação contextualizada sobre o processo de cooptação da Galvão) . A Galvão Engenharia é mencionada pela primeira vez, nos documentos relacionados ao "Clube das 16", em 25 de junho de 2009, conforme Evidência nº 10. Os Signatários afirmam que a atuação mais ativa da empresa pode ter se iniciado, de maneira mais assertiva, a partir do momento em que venceu dois pacotes na Replan - HDT Nafta e HDT Diesel - no ano de 2009. (Nota de rodapé, p. 54) 
210. A seguir, os Compromissários destacam também que há nos autos da investigação duas planilhas intituladas "Lista de Compromissos" e "Avaliação da Lista de Compromissos", datadas de 28 de setembro de 2007 e 29 de abril de 2008, respectivamente, que foram apreendidas na sede da Engevix e contêm a alocação de projetos a empresas integrantes do "Clube das 16", com exceção da Galvão Engenharia que ainda não havia ingressado no conluio nesta época.
33. Na tabela abaixo (peça 37, p. 61) , é possível observar que em 07/08/2008 o clube era composto por 15 empresas e que não há a sigla "GO", posteriormente atribuída à Galvão Engenharia. Neta data, as licitações aqui analisadas da Repar já haviam ocorrido.
34. Também corrobora a alegação da defesa o confronto entre o provável período de entrada da Galvão Engenharia no chamado clube de empreiteiras, que seria a partir de outubro de 2008, com as datas informadas nos relatórios da comissão de licitação da Petrobrás (peças 35 e 36) , ficando evidente a não participação da Galvão em qualquer conduta listada no ofício supracitado, pois que os convites, o processo licitatório e a celebração dos contratos se deram em período anterior.
35. O conjunto probatório trazido ao processo não permite afirmar, acima de qualquer dúvida razoável, que houve participação da sociedade empresária Galvão Engenharia em suposta fraude às licitações da Repar que deram origem aos contratos CT 101, CT 111 e CT 112, mediante a prática de pelo menos um dos atos indicados na oitiva. Embora haja fortes indícios da participação da Galvão Engenharia no "Clube das 16", esta suposta participação se deu em momento posterior e sobre outros objetos. Eventuais irregularidades ocorridas fora do escopo desta Representação não serão objeto de análise, pois a apuração de supostas fraudes em outros certames licitatórios de outros empreendimentos está sendo tratada em outros processos, a exemplo do TC 010.816/2017 8 (Comperj, Ministro Vital do Rego) 
I.3. Da alegação de prescrição
36. A Galvão entende que a aplicação da prescrição decenal prevista no Código Civil, nos termos do mencionado Acórdão 1.441/2016 do TCU, não deve prevalecer. Justifica alegando não haver fundamento para que o TCU adote como prazo prescricional aquele previsto em compilação legal reguladora de atos praticados por civis, de natureza geral e subsidiária, na medida em que o Tribunal fiscaliza atos de agentes eminentemente públicos, concluindo ser de rigor a aplicação da regra específica da prescrição quinquenal prevista no art. 1º da Lei 9.873/1999.
37. A Galvão alega que, ainda que se entenda que o prazo prescricional aplicado seja o decenal previsto no artigo 205 do Código Civil, ainda assim qualquer pretensão punitiva em desfavor da Galvão Engenharia encontra-se prescrita pelo fato do entendimento exarado pelo Tribunal de Contas no Acórdão 2.319/2017, originário da presente Representação, de que os prazos de prescrição da pretensão punitiva do TCU começariam a contar a partir da data de celebração dos contratos não há como prevalecer.
38. A Galvão segue o raciocínio expondo que o início da fluência do prazo prescricional deve se dar a partir da ocorrência do suposto ato irregular, o que, no caso em tela, seria muito anterior até a própria licitação, em razão da inexistência de convites direcionados a ora manifestante e concluindo que a pretensão punitiva do TCU em face da Galvão Engenharia S.A. está prescrita porque em face da Galvão Engenharia não há como se computar o início da contagem a partir da celebração de cada um dos contratos, pois, se alguma conduta ilegal puder lhe ser atribuída, a mesma teria se dado em momento muito anterior às próprias licitações, haja vista que sequer recebeu convite para delas participar.
Análise
39. Não procede a alegação de prescrição por não cabimento da aplicação do prazo geral do Código Civil, haja vista que o subitem 9.1.1 do Acórdão 1441/2016-TCU-Plenário (Min. Relator Walton Alencar Rodrigues) assenta que "a pretensão punitiva do Tribunal de Contas da União subordina-se ao prazo geral de prescrição indicado no art. 205 do Código Civil". O art. 205 do Código Civil (Lei 10.406/2002) estabelece o prazo de dez anos para a prescrição, nos seguintes termos: "Art. 205. A prescrição ocorre em dez anos, quando a lei não lhe haja fixado prazo menor".
40. Conforme subitem 9.1.2 do mesmo Acórdão 1441/2016-TCU-Plenário, o início do prazo prescricional inicia-se na data de ocorrência da irregularidade sancionada, nos termos do art. 189 do Código Civil, e interrompe-se pelo ato de ordenar a citação, a audiência ou a oitiva, nos termos do art. 202, inciso I, do Código Civil, recomeçando a contagem a partir da data do ato que ordenar a citação, a audiência ou a oitiva dos responsáveis, nos termos do art. 202, parágrafo único, também do Código Civil, conforme subitens 9.1.3 e 9.1.4, respectivamente, desse mesmo acórdão. No caso sob análise, dos três contratos, a afirmação de que teria operado a prescrição no caso do CT 101 procederia se não fosse a continuidade da ação delitiva das empresas.
41. Entende-se sim ser o caso presente de continuidade da ação delitiva das empresas cartelizadas. Os efeitos das fraudes licitatórias, dentre os quais os prejuízos ocasionados pela atuação do "Clube", ocorreram à medida em que executados os contratos. Assim, enquanto, não encerrados, os contratos e os respectivos pagamentos, entende-se não ter iniciado o prazo prescricional. Por tal razão, em adição, o prazo prescricional será contado para frente, e não pelo que já transcorreu, pois no período anterior, passado, o delito ainda estava sendo executado. Não houve, portanto, o transcurso do prazo decenal.
42. No entanto, acolhe-se a alegação da empresa de que não há como se estabelecer a data de celebração dos contratos como data inicial do prazo de prescrição da pretensão punitiva no caso da Galvão Engenharia, pois que a empresa não celebrou nenhum dos três contratos analisados nem deu causa às fraudes apontadas pela presente Representação, já que não apresentou propostas de cobertura tampouco suprimiu propostas, já que não chegou sequer a ser convidada, como já exposto acima. Assim, não há que se falar em prescrição de fato ilícito inexistente ou, no mínimo, não determinado pela presente Representação.
I.4. Da alegação de prejudicialidade com o processo nº 08700.002086/2015-14 perante o Cade
43. A Galvão Engenharia afirma que se impõe o arquivamento do presente feito também em razão de suposta prejudicialidade do presente processo pela existência do processo administrativo nº 08700.002086/2015 14, instaurado pelo Conselho Administrativo de Defesa Econômica (CADE) , alegando que o objeto deste processo versa exatamente sobre os fatos apurados nesta Representação. Alega ainda que o presente processo abarca discussão de matéria de exclusiva competência do CADE
Análise
44. Não há que se falar em prejudicialidade do presente processo pela existência de processo perante o CADE, ainda que exista interseção entre os objetos dos processos. As competências do TCU têm sede na Constituição Federal e em sua Lei Orgânica, e em nada se confundem com as competências do CADE. No presente processo, apura-se a ocorrência de fraude a licitação, que pode ou não se dar juntamente com a formação de cartel. Não pretende o TCU apurar ilícitos concorrenciais, de forma que não há nenhum conflito entre o presente processo e o que tramita no CADE.
45. A ação do CADE se deve à atuação das construtoras em ação cartelizada, enquanto a competência do TCU é de controle constitucional para verificar a escorreita aplicação dos recursos públicos. De outro modo, se a atuação dessas empresas cartelizadas tivesse sido no âmbito exclusivo do mercado privado de construção civil, a competência seria realmente exclusiva do CADE, contudo, esse grupo de empresas atuou, em conluio, mediante fraude à licitação pública, para obter contratação ilegal junto à Petrobras. Portanto, conforme art. 71, inciso II c/c VIII, da Constituição Federal/1988 e artigo 46 da LOTCU, é competência do TCU reprimir fraude a licitação promovida por sociedade de economia mista, ente da Administração Indireta, de forma concorrente à competência do CADE para reprimir a ocorrência de concentração econômica mediante cartel.
I.5. Da alegação de imprestabilidade das provas emprestadas
46. A Galvão Engenharia alega que as provas utilizadas pelo TCU se resumem à mera exposição de fatos e documentos oriundos de outros processos, na esfera criminal, civil e do CADE, que as provas trazidas aos autos, não foram trazidas na integralidade da instrução da qual adveio essa prova, mas tão apenas excertos ou uma parcela ínfima dos documentos que compõem aqueles autos, editada de acordo com a conveniência de quem compartilhou as provas ou de quem instruiu o presente processo e sobre as quais a ora manifestante não teve a oportunidade de se manifestar. Afirma ainda que o TCU está se utilizando de prova emprestada sem o preenchimento dos requisitos para tanto, que seriam o contraditório e a identidade de partes.
Análise
47. A atual fase processual representa o amplo exercício do contraditório e da ampla defesa. Está sendo oportunizado à empresa se manifestar, se assim desejar, não apenas sobre procedimento, mas, principalmente, sobre os fatos constantes na Representação e na documentação em anexo. Nessa linha, a empresa pôde, com o devido suporte documental, exercer seu direito ao contraditório e à legítima defesa.
48. Nessa linha, não procede a alegação de impossibilidade de exercer o contraditório e a ampla defesa. A utilização de provas produzidas em outras instâncias e o contraditório ofertado neste processo ampara-se no Novo Código de Processo Civil (NCPC) , que tornou típica a prova emprestada, conforme o seu art. 372: "O juiz poderá admitir a utilização de prova produzida em outro processo, atribuindo-lhe o valor que considerar adequado, observado o contraditório".
49. Ainda, não se trata meramente de prova emprestada, mas de mero traslado de documentos, que foram incorporados ao processo do TCU como elemento probatório sujeito ao amplo contraditório, à semelhança do pronunciamento proferido pelo Exmo. Ministro do STF Marco Aurélio no julgamento do Resp 1.554.986 SP, de 8/3/2016.
 (...) no que tange ao argumento de que não seria possível a utilização de prova emprestada por aquele que não compôs a relação processual em que produzida a prova, esclareço, primeiramente, que não se trata aqui, propriamente de empréstimo de prova. Aqui, contudo, o que se pretende é o traslado de documentos encartados em procedimento administrativo, deles extraindo-se cópias. Esses documentos serão incorporados à ação cível, não como prova tecnicamente, mas como elementos sujeitos ao amplo contraditório sob a condução do juízo competente. Aliás, essa é a condição imprescindível até mesmo para o empréstimo de provas, conforme jurisprudência assentada na Corte Especial do STJ (EREsp 617.428 SP, DJe 17/6/2014) . Isso porque, como bem assinalado pela Corte Especial naquela oportunidade, a admissão da prova emprestada cumpre o objetivo precípuo de otimização da prestação jurisdicional, incrementando a celeridade e economia processuais, sendo recomendável sua utilização quando possível a observância do necessário contraditório. Assim, reconhecida pelo Tribunal de origem a relevância e utilidade do traslado de documentos do procedimento administrativo para instrução da demanda reparatória, não há óbice que inviabilize a juntada destes, tampouco sigilo que impeça a parte de ter acesso aos referidos documentos, mormente quando a ação tramita na origem sob o igual manto do sigilo processual. (Grifos acrescidos) 
50. O próprio CADE utilizou em seus processos documentos obtidos através de outros órgãos públicos, inclusive do TCU, a exemplo do Apartado Restrito nº 08700.010716/2014 43, relacionado ao Processo Administrativo nº 08012.003321/2004 71, que trata de cartel em licitações promovidas pelo Ministério da Saúde para aquisição de hemoderivados (Operação Vampiro) .
51. Em outros processos, também o CADE vem indeferindo este tipo de alegação em seus processos, conforme se pode comprovar através do voto do Conselheiro do CADE Márcio de Oliveira Júnior no Processo Administrativo 08012.007818/2004 68:
3.5. Da Suposta Ilegalidade da Utilização da Prova Emprestada
68. O Representado Sr. Raymond Reber alegou que as provas da Ação Cautelar 2004.61.00.015522 1 não poderiam ter sido utilizadas, uma vez que os polos passivos do processo judicial e do processo administrativo são diferentes (fls. 5148/5149) .
69. O Representado Sr. Eric Mignonat aduziu que a prova emprestada só poderia ser utilizada quando as partes do segundo processo tiverem participado do processo em que a prova foi produzida (fls. 5230/5234, 5365/5369, 5668/5673) .
70. No caso concreto, a regularidade é determinada pelas garantias processuais concedidas no respectivo âmbito de investigação. Em outras palavras, havendo prova emprestada de outra instância ou seara administrativa, é o fornecimento de ampla defesa e contraditório que determina a validade da instrução. Nesse sentido, a participação do Representado originário é prescindível ao passo que houve regular exercício do direito de defesa nos presentes autos. Esse é o entendimento do STJ e do STF, os quais incorporo à motivação do presente voto:
CIVIL. EMBARGOS DE DIVERGÊNCIA EM RECURSO ESPECIAL. AÇÃO DISCRIMINATÓRIA. TERRAS DEVOLUTAS. COMPETÊNCIA INTERNA. 1ª SEÇÃO. NATUREZA DEVOLUTA DAS TERRAS. CRITÉRIO DE EXCLUSÃO. ÔNUS DA PROVA. PROVA EMPRESTADA. IDENTIDADE DE PARTES. AUSÊNCIA. CONTRADITÓRIO. REQUISITO ESSENCIAL. ADMISSIBILIDADE DA PROVA.
3. Cinge-se a controvérsia em definir: i) a Seção do STJ competente para julgar ações discriminatórias de terras devolutas; ii) a quem compete o ônus da prova quanto ao caráter devoluto das terras; iii) se a ausência de registro imobiliário acarreta presunção de que a terra é devoluta; iv) se a prova emprestada pode ser obtida de processo no qual não figuraram as mesmas partes; e v) em que caráter deve ser recebida a prova pericial emprestada.
 (...) 
9. Em vista das reconhecidas vantagens da prova emprestada no processo civil, é recomendável que essa seja utilizada sempre que possível, desde que se mantenha hígida a garantia do contraditório. No entanto, a prova emprestada não pode se restringir a processos em que figurem partes idênticas, sob pena de se reduzir excessivamente sua aplicabilidade, sem justificativa razoável para tanto.
10. Independentemente de haver identidade de partes, o contraditório é o requisito primordial para o aproveitamento da prova emprestada, de maneira que, assegurado às partes o contraditório sobre a prova, isto é, o direito de se insurgir contra a prova e de refutá-la adequadamente, afigura-se válido o empréstimo.
11. Embargos de divergência interpostos por WILSON RONDÓ JÚNIOR E OUTROS E PONTE BRANCA AGROPECUÁRIA S.A. E OUTRO não providos.
Julgados prejudicados os embargos de divergência interpostos por DESTILARIA ALCÍD.A.S/A.
 (EREsp 617.428/SP, STJ, Relatora Ministra Nancy Andrighi, Corte Especial, julgado em 04/06/2014, DJe 17/06/2-----
'EMENTA: PROVA EMPRESTADA. Penal. Interceptação telefônica. Escuta ambiental. Autorização judicial e produção para fim de investigação criminal. Suspeita de delitos cometidos por autoridades e agentes públicos. Dados obtidos em inquérito policial. Uso em procedimento administrativo disciplinar, contra outros servidores, cujos eventuais ilícitos administrativos teriam despontado à colheita dessa prova. Admissibilidade. Resposta afirmativa a questão de ordem. Inteligência do art. 5º, inc. XII, da CF, e do art. 1º da Lei federal nº 9.296/96. Precedente. Voto vencido.
 (...) 
Mas o que de todo me não parece ajustar-se às normas discerníveis nos textos constitucional e legal, enquanto ingredientes do sistema, é que os resultados prático-retóricos da interceptação autorizada não possam produzir efeitos ou ser objeto de consideração nos processos e procedimentos não penais, perante o órgão ou órgãos decisórios competentes, contra a mesma pessoa a que se atribua, agora do ponto de vista de outra qualificação jurídica de ilicitude em dano do Estado, a prática ou autoria do mesmo ato que, para ser apurado na sua dimensão jurídico-criminal, foi alvo da interceptação lícita, como exigência do superior interesse público do mesmíssimo Estado, ou, ainda, contra pessoa que, posto não sendo suspeita nem investigada originária, apareceu, no curso da colheita da prova contra outrem, como tal.
Dito de maneira mais direta não posso conceber como insultuoso à Constituição nem à lei o entendimento de que a prova oriunda de interceptação lícita, autorizada e realizada em procedimento criminal, trate-se de inquérito ou processo-crime, contra certa pessoa, na condição de suspeito, indiciado ou réu, pode ser-lhe oposta, na esfera competente, pelo mesmo Estado, encarnado por órgão administrativo ou judiciário a que esteja o agente submisso, como prova do mesmíssimo ato, visto agora sob a qualificação jurídica de ilícito administrativo ou disciplinar. O raciocínio vale, mutatis mutandis, em relação a quem, como servidor do mesmo Estado, despontou como possível autor de crime ou de infração administrativa (Segunda Questão de Ordem suscitada nos autos do Inquérito 2424, STF, Ministro-Relator Cezar Peluso, julgado em 20/06/2007) . (Grifos acrescidos) 
52. Importante registrar ainda o recente Acórdão 1457/2018-TCU-Plenário, sob a relatoria do Exmo. Ministro Benjamin Zymler (grifos acrescidos) :
Dessa forma, não havendo restrições legais quanto ao translado de uma prova, de um processo para outro, não há óbice a que o TCU utilize, em seus processos, provas emprestadas de processos judiciais, especialmente quando os procedimentos judiciais foram tornados públicos pelo juiz competente, como na situação ora examinada. Nesses casos, presume-se que o juízo autorizou o uso dos elementos contidos no processo por qualquer interessado, não havendo nenhuma necessidade de ato formal do juiz autorizando o compartilhamento da prova.
Como é cediço, o novo CPC não impôs muitas restrições para o aproveitamento de provas no processo civil. Pelo que se depreende da leitura da norma, basta a realização do contraditório. Todavia, cabe perquirir se o contraditório deve ser assegurado no processo de origem, como aventado pela embargante, ou se bastaria sua realização no âmbito do processo do TCU.
Sobre o assunto, a jurisprudência do STJ e do STF é pacífica no sentido de que a validade da prova extraída de outro processo depende da realização de contraditório somente no processo de destino. Além da jurisprudência já colacionada pela unidade instrutiva, transcrevo a ementa do REsp 1257058 / RS (relator Ministro Mauro Campbell Marques) :
"4. Tanto o STF quanto o STJ possuem posicionamento permitindo o uso da prova produzida em investigação criminal, na forma do art. 1º, da Lei 9.296/96 (interceptação de comunicações) , em processo administrativo disciplinar e em ações de improbidade, desde que observado, no processo de destino seja administrativo, seja judicial, o devido processo legal e o contraditório. Pelas mesmas razões ('ubi eadem ratio ibi eadem  ispositivoositio') , esse entendimento se estende para se admitir o uso também em processo administrativo fiscal e em execuções fiscais, principalmente quando constatados indícios de cometimento de crimes contra a ordem tributária (Lei n. 8.137/90) ." (grifo acrescido) .
Assim, o que deve ser observado precipuamente na admissão de prova emprestada é a observância do contraditório do responsável no processo de controle externo. Todavia, tal elemento comprobatório pode receber valoração diversa da que foi adotada no processo de origem, em face dos argumentos aduzidos pelos responsáveis. Concluo que a identidade das partes no processo de origem e no processo em que a prova será empregada não é requisito indispensável para a admissibilidade da prova emprestada, mas deve ser sopesada na valoração da mesma, que pode ter o seu valor diminuído pelo fato de o responsável não ter podido exercer a plenitude de suas garantias no processo de origem.
Finalmente, outra questão que deve ser ressaltada é que muitas das evidências colacionadas nos autos como indícios de fraude às licitações da Rnest não são propriamente provas emprestadas, e sim informações e documentos de caráter público, a exemplo do histórico de conduta resultante de acordo de leniência celebrado com o Cade.
53. Quanto à utilização dos acordos, registra-se que a Lei 12.850/2013, em seu artigo 3º, inclui a colaboração premiada (inciso I) e a cooperação entre instituições e órgãos federais, distritais, estaduais e municipais na busca de provas e informações de interesse da investigação ou da instrução criminal (inciso VIII) como meios de obtenção de prova. E em seu artigo 4º, § 16, a lei ressalva que nenhuma sentença condenatória será proferida com fundamento apenas nas declarações de agente colaborador. Daí pode-se concluir que a colaboração premiada é muito mais ampla e contém provas e documentos, além das declarações do agente colaborador, não havendo como se confundir as duas coisas. Ressalte-se ainda que todas as colaborações premiadas utilizadas no presente processo foram homologadas pela justiça, que faz o controle de regularidade, legalidade e voluntariedade, conforme o § 7º do artigo 4º da mesma lei.
54. No caso dos acordos de leniência do CADE, estes possuem legislação própria, a Lei 12.529/2011, capítulo VIII, que prevê, em seu artigo 86, os requisitos para a celebração do acordo, entre os quais há a obrigatoriedade de que da colaboração resulte a obtenção de informações e documentos que comprovem a infração noticiada ou sob investigação. Assim como a colaboração premiada, o acordo de leniência não é um simples relato, pois que amparado por documentos que comprovam os fatos relatados.
55. Os argumentos apresentados, portanto, não merecem acolhida, pois a utilização dessas provas trasladadas dos processos criminais e administrativos (CADE) sujeitou-se ao devido processo legal, do contraditório e ampla defesa, de forma que não procede a alegação de que o TCU está se utilizando de prova emprestada sem o preenchimento dos requisitos para tanto.
I.6. Da alegação de impossibilidade de aplicação da sanção de inidoneidade
56. A Galvão argumenta que os contratos CT 101, CT 111 e CT 112 foram licitados e contratados sob a égide do Regulamento Simplificado de Contratação da Petrobras, aprovado pelo Decreto 2.745/1998, a partir da previsão do art. 67 da Lei 9.478/1997 e que é a este diploma que se volta toda a regulamentação dos respectivos contratos, inclusive acerca de eventuais sanções aplicadas aos particulares contratados pela Petrobras.
57. Segue argumentando que existindo um regime legal próprio para as contratações celebradas pela Petrobras, é nele que deve se buscar legitimação para a aplicação de sanções aos particulares contratados pela estatal e que no Regulamento não consta a declaração de inidoneidade, mas, tão somente, a proibição de o particular participar de licitação promovida pela Petrobras, enquanto perdurarem os motivos determinantes da punição ou até que seja promovida a reabilitação (item 7.3, "d") .
58. Conclui seu raciocínio afirmando que a pretensão punitiva da Representação, validada pelo Acórdão 2.319/2017, é manifestamente ilegal, porquanto não prevista no diploma que regula as contratações celebradas pela Petrobras e que a aplicação análoga de sanção prevista no regime geral de contratos da Administração é inválida, tendo em conta que esse regime não prevalece, por força do art. 67 da Lei 9.478/1998, vigente à época dos fatos e mesmo no momento em que ocorreu a Representação.
Análise
59. Não merece acolhida essa tese, haja vista que se trata de entendimento pacificado no âmbito do TCU que a declaração de inidoneidade prevista no art. 46 da Lei 8.443/1992 é distinta da pretensão punitiva constante do art. 87, inciso IV, da Lei 8.666/1993, tal qual consta do Relatório que fundamenta o Voto do Min. Relator Walton Alencar Rodrigues, bem como o Acórdão 348/2016-TCU-Plenário, conforme excerto a seguir, inclusive com citação de pronunciamento do STF nesse mesmo sentido.
Com o advento da Lei nº 8.666/93, a matéria em questão mereceu disciplinamento mais amplo do verificado nos diplomas legais já referidos, conforme se apreende da utilização pelo novo dispositivo da expressão Administração Pública, sem o qualificativo 'federal', o que se comprova pelo teor de seu texto reproduzido abaixo, in verbis:
'Art. 87. Pela inexecução total ou parcial do contrato a Administração poderá, garantida a prévia defesa, aplicar ao contratado as seguintes sanções:
 (...) 
IV - declaração de inidoneidade para licitar ou contratar com a Administração Pública enquanto perdurarem os motivos determinantes da punição ou até que seja promovida a reabilitação perante a própria autoridade que aplicou a penalidade, que será concedida sempre que o contratado ressarcir a Administração pelos prejuízos resultantes e após decorrido o prazo da sanção aplicada com base no inciso anterior.
 (...) 
§ 3º A sanção estabelecida no inciso IV deste artigo é de competência exclusiva do Ministro de Estado, do Secretário Estadual ou Municipal, conforme o caso, facultada a defesa do interessado no respectivo processo, no prazo de 10 (dez) dias da abertura de vista, podendo a reabilitação ser requerida após 2 (dois) anos de sua aplicação.' (...) 
Neste ponto, faz-se mister desde logo esclarecer que, não obstante idênticas em sua denominação, a declaração de inidoneidade afeta ao poder sancionatório do TCU (art. 46, da Lei 8.443/92) , não se confunde com a referida pela Lei 8.666/93, no seu art. 87, inciso IV, tampouco foi, por este último dispositivo, derrogada.
Neste sentido, aliás, pronunciou-se o Supremo Tribunal de Federal, ao decidir Conflito de Atribuição entre o Ministro de Estado dos Transportes e o Tribunal de Contas da União, ao acolher o voto condutor da lavra do Exm.º Sr. Ministro Sepúlveda, que não só delimitou com clareza o âmbito de incidência de cada norma, como fixou a abrangência da sanção aplicada pela Corte de Contas vinculando-a à sua atuação fiscalizadora. Eis o seu teor:
'VOTO:
O fato de não figurar, no precedente mencionado pela agravante, órgão estatal no exercício de atividade judicante não significa, por si só, a superação da jurisprudência citada na decisão agravada. Naquela ocasião, observou o Relator que a hipótese - sem previsão constitucional, sob a perspectiva da natureza eminentemente administrativa dos conflitantes - envolvia órgãos de membros diversos da federação (Ministério Público da União versus Ministério Público estadual) , atraindo a competência originária do Supremo devido à alínea f do inciso I do artigo 102 da Constituição.
Ora, o precedente citado não afasta a orientação fixada nos julgamentos referidos na decisão agravada (CA 16 e CA 24) , pois considerado fato suficiente para a instauração da competência deste Tribunal, inexistente neste e naqueles casos: o envolvimento de órgãos de membros diversos da federação. II De qualquer forma, o exame da questão dependeria da existência do próprio conflito, que penso não ocorrer na espécie. É que, conforme ressaltei na decisão agravada, são diversas e inconfundíveis as áreas de atuação dos requeridos. Vale recordar a lição do saudoso Victor Nunes Leal sobre o papel do Tribunal de Contas da União e a sua relação com a Administração Pública: '...Cumpre notar, porém, que a doutrina mais segura, baseando-se na natureza de sua principal atribuição, não o considera integrante do aparelhamento administrativo em sentido estrito: coloca-o acima da administração propriamente dita, pela ação fiscalizadora que sobre ela exerce. (...) '
Nas palavras de Francisco Campos, '...as funções de controle exercidas pelo Tribunal de Contas, ele, as exerce em nome, por autoridade e com a sanção do Parlamento. São, conseguintemente, pela sua natureza e seus efeitos, funções congressionais ou parlamentares. Não é o seu controle um controle administrativo, mas constitucional'. 'O que torna ainda mais manifesta - escreve Guimarães Menegale - a natureza parlamentar ou congressional das funções do Tribunal de Contas é o fato de que a lei o coloca em relação direta com o Congresso, cominando-lhe a obrigação de a ele referir imediatamente os conflitos ocorridos entre o Tribunal e o Executivo'. O Tribunal de Contas - diz Castro Nunes - 'não é uma jurisdição administrativa, senão em certo sentido, sem confusão possível, entretanto, com as instâncias administrativas que funcionam como órgãos subordinados do Poder Executivo (...) ''.
Vê-se dos esclarecimentos do preclaro mestre - amparado em pronunciamentos de juristas de escol - que a atuação do Tribunal de Contas da União no exercício da fiscalização contábil, financeira, orçamentária, operacional e patrimonial das entidades administrativas não se confunde com aquela atividade fiscalizatória realizada pelo próprio órgão administrativo, uma vez que esta atribuição decorre do controle interno ínsito a cada Poder e aquela, do controle externo a cargo do Congresso Nacional (art. 70 da Constituição Federal) .
Daí porque o poder outorgado pelo legislador ao TCU, de declarar, verificada a ocorrência de fraude comprovada à licitação, a inidoneidade do licitante fraudador para participar, por até cinco anos, de licitação na Administração Pública Federal (art. 46 da L. 8443/92) , não se confunde com o dispositivo presente na Lei das Licitações (art. 87) , que - sendo dirigido apenas aos altos cargos do Poder Executivo dos entes federativos (§ 3º) - é restrito ao controle interno da Administração Pública e de aplicação mais abrangente, conforme esclarece a doutrina: '...Mesmo na hipótese de se acreditar que o artigo 46 da Lei nº 8.443/92 não tenha sido derrogado pela Lei nº 8.666/93, deve-se entendê-lo como de aplicação restrita ao TCU, em sua atuação fiscalizadora, e nunca como paradigma hermenêutico da declaração de inidoneidade nos moldes hoje postos no inciso IV do art. 87 da Lei nº 8.666/93.
A uma, porque trata apenas de fraudes praticadas nos processos licitatórios, sem se preocupar com os ilícitos que possam ocorrer durante a execução do contrato, ou mesmo da contratação com dispensa e inexigibilidade.
A duas, porque estabelece o prazo da sanção, no caso por até 5 anos, enquanto a Lei nº 8.666/93 determina que a sanção durará até que seja promovida a reabilitação junto a Administração.
Como se percebe, a norma é outra e o espírito da lei é outro.' Não se exime, sob essa perspectiva, a autoridade administrativa sujeita ao controle externo de cumprir as determinações do Tribunal de Contas, sob pena de submeter-se às sanções cabíveis. Certo, ainda, que a discussão sobre a possibilidade de aplicação de sanção - genericamente considerada - pelo Tribunal de Contas, no exercício do seu poder de fiscalização, prescinde da existência de conflito de atribuição com outra autoridade administrativa, sendo, portanto, indiferente para a solução do caso e passível de questionamento por outros meios processuais.
III
De tudo, nego provimento ao agravo: é o meu voto.'
 (PET 3528, Pleno, M. Aurélio, DJ 3.3.06) 
Denota-se, portanto, do teor do voto transcrito acima, que a declaração de inidoneidade para licitar emanada de decisão do TCU tem seu campo de incidência delimitado pela competência fiscalizadora que lhe confere a Constituição Federal. Esta é, aliás, a posição mais consentânea com a dicção da Lei, eis que a prerrogativa de declarar a inidoneidade de licitante para contratar com a Administração Pública Federal, prevista no art. 46, da Lei 8.443/92, encontra-se inserto no Capítulo II que trata da 'Fiscalização a Cargo do Tribunal', e na Sessão IV 'Fiscalização de Atos e Contratos'. (grifos originais alterados e acrescidos) 
60. Da mesma forma, as pretensões punitivas previstas no Regulamento Simplificado de Contratação da Petrobras não se confundem com as sanções previstas na Lei 8.443/1992, de forma que não é possível acolher o argumento.
II. Das alegações quanto ao mérito
II.1. Da fragilidade das evidências apresentadas
61. A Galvão Engenharia observa que do relatório apresentado pela SeinfraOperações, objeto do Acórdão 2.319/2017, as "provas" consideradas para se concluir pela existência de suposto cartel e de sua atuação na fraude de ajustes promovidos pelas Diretorias de Abastecimento e Serviços da Petrobras, pautam-se em: (i) depoimentos colhidos pelas investigações da chamada "Operação Lava Jato"; (ii) nas características dos certames analisados; e (iii) sentenças em ações penais que demonstrariam a realização de ajustes para definição de empresas que venceriam os certames promovidos pela Petrobras e que, nesse conjunto probatório, nenhuma das provas consideradas demonstra o envolvimento da Galvão em quaisquer irregularidades atinentes às obras da Repar.
62. Alega que as licitações precedentes aos contratos da Repar objeto da presente representação se ultimaram bem antes daquele que seria o período cogitado para a entrada da Galvão no "clube" e que o único juízo a já ter proferido decisão de mérito (o da 13ª Vara Federal de Curitiba, em ação penal) , consignou de forma assertiva que não há prova alguma da suposta participação da Galvão antes de 2009 e que não há nenhuma prova de qualquer envolvimento da Galvão com alegado esquema de conluio nos anos de 2007 e 2008
63. A Galvão continua o raciocínio alegando que, com relação especificamente à Repar, o próprio TCU reconhece que a Galvão Engenharia sequer chegou a ser convidada para estes certames (instrução TC 011.856/2017 3 - Anexo 1) e que se conclui que não há qualquer prova capaz de comprovar a efetiva ocorrência de fraude nas licitações que originaram os Contratos CT 101, CT 111 e CT 112 da Repar, muito menos a demonstrar o efetivo envolvimento da Galvão em qualquer conluio ou esquema criminoso para comprometer a competitividade das licitações analisadas por esta Representação na medida em que não participou de nenhuma delas.
Análise:
64. As alegações da Galvão Engenharia devem ser acolhidas por não ter a Representação apontado qualquer conduta ilícita por parte da empresa, por não haver, em qualquer elemento de prova juntado aos autos, qualquer indício da participação da empresa nas condutas ilícitas a que se refere o Ofício 0625/2017 TCU/SeinfraOperações e por haver, nestes mesmos documentos e em outros correlatos, fortes indícios de que a atuação da Galvão Engenharia no chamado "Clube das 16" teve início após os fatos apontados nesta Representação.
II.2. Da dilação probatória
65. A Galvão Engenharia pondera que diante da ausência de qualquer documento, depoimento ou mesmo indício de que teria participado de qualquer esquema no âmbito das licitações e posteriores contratos das obras da Repar impedem a aplicação de qualquer penalidade em seu desfavor. Que a exposição das falhas da instrução promovida até então demonstra a carência de efetiva dilação probatória para justificar qualquer decisão nesta Representação. Que é premente e cogente que esta Corte promova a devida instrução do feito, com ampla produção de provas, de modo a arrimar posterior decisão devido ao direito que assiste à Galvão em ter assegurada a produção das provas que entende necessárias a sua defesa diante da pretensão punitiva extraída da Representação.
Análise
66. O exercício do contraditório e da ampla defesa na presente fase processual garantem a observância do princípio do devido processo legal. Nesse sentido, foram dados à empresa oportunidade e prazo para que se manifestasse sobre cada afirmação, fundamento, documento e prova trasladada.
67. Conforme análise dos itens I.2 e II.1, as alegações da Galvão Engenharia no sentido da sua não participação nas condutas ilícitas foram acolhidas, de modo que o pedido de dilação probatória perde o seu objeto.
II.3. Dos pedidos
68. A Galvão Engenharia requer:
a)	sua exclusão imediata do polo passivo da presente representação por falta de legitimidade passiva; ou
b)	caso não seja deferido o pedido acima, a improcedência da presente representação em face da Galvão pelos motivos detalhados;
Análise
69. Acolhe-se o pedido da Galvão Engenharia de sua exclusão do polo passivo, pois as provas juntadas aos autos não são aptas a demonstrar a participação da sociedade empresária nos atos ilícitos em função dos quais ela foi chamada a se manifestar e as evidências juntadas aos autos não formam um enredo harmônico e coerente, corroborado por prova documental, no sentido de que a sociedade empresária participou de fraude à licitação nas obras da Repar.
CONCLUSÃO
70. Tratam os autos de Representação (peça 19) , com fundamento nos arts. 46 e 86, inciso II, da Lei 8.443/1992, c/c art. 237, inciso VI, do Regimento Interno do Tribunal de Contas da União (RITCU) , acerca de fraudes às licitações conduzidas pela Petróleo Brasileiro S.A. (Petrobras) para a modernização e adequação do sistema de produção da Refinaria Presidente Getúlio Vargas em Araucária - PR (Repar) .
71. O presente exame técnico avaliou a participação da Galvão Engenharia S.A. no referido esquema de fraude.
72. Destacou-se, na seção "Histórico", a atuação do TCU nessas obras, que desde 2009, vem realizando auditorias, apontando já naquela época diversas irregularidades, a sustentar inclusive a recomendação de paralisação das obras TC 010.546/2009 4
73. Em razão dos desdobramentos da "Operação Lava Jato", confirmando a ocorrência de conluio entre as empresas e o pagamento de propinas para fraudar as licitações da Petrobras, inclusive no âmbito da Repar, esta Secretaria Especializada representou junto a esta Corte de Contas (peça 19) com vistas à apuração das consequências administrativas advindas da referida fraude, acolhida por meio do Acórdão 2319/2017-TCU-Plenário (TC 011.856/2017 3) , da relatoria do Ministro André Luís de Carvalho, ficando os eventuais débitos para serem devidamente quantificados e as condutas e culpabilidades dos responsáveis para serem avaliadas no âmbito das respectivas tomadas de contas especiais específicas.
74. Com base nos subitens 9.2 e 9.6.1 do Acórdão 2319/2017-TCU-Plenário (peça 22) foi determinada a realização da oitiva das empresas e a audiência dos responsáveis em processos apartados. As oitivas foram realizadas no âmbito do TC 029.988/2017 9. Consta no processo, no caso da Galvão Engenharia S.A., o Ofício de Oitiva, (peças 28 e 29) , e as razões de justificativa à peça 30. Por meio do Acórdão 2.238/2018 (peça 1) , da relatoria do Ministro André Luís de Carvalho, o Plenário autorizou a autuação de processos apartados específicos para análise dos argumentos de cada empresa chamada em oitiva nos autos.
75. Não há sobreposição de competências na atuação do CADE, CGU e TCU, tampouco risco de bis in idem, haja vista que a natureza da atuação constitucional de controle externo do TCU é distinta tanto da atuação do CADE, que se refere à concentração econômica, quanto da atuação da CGU, que se refere ao poder de autotutela da Administração de fiscalização de seus atos (Lei 8.666/1993, art. 87, inciso IV, ou art. 88, incisos II e III) . Ainda, a Representação se baseou em robusto conjunto probatório que demonstra de forma inconteste a ocorrência das multicitadas fraudes, ainda que não tenha ficado provado a participação da Galvão Engenharia.
76. Não houve violação ao princípio do devido processo legal, haja vista que a empresa foi instada a se manifestar acerca de todo o conteúdo dos autos. As provas trasladadas de processos de outras instâncias são legítimas e válidas, e a empresa teve a oportunidade de contestá-las e de provar suas afirmações.
77. A empresa foi regularmente notificada, conforme Ofício de Oitiva (peças 28 e 29) .
78. Empreendida a análise, a empresa Galvão Engenharia logrou êxito em afastar sua responsabilidade nas irregularidades ora tratada pelos motivos sintetizados a seguir: (i) não há na Representação o apontamento de qualquer conduta que possa ser atribuída à empresa; (ii) não há, em qualquer elemento de prova juntado aos autos, qualquer indício da participação da empresa nas condutas ilícitas; e (iii) há fortes indícios de que a atuação da Galvão Engenharia no chamado "Clube das 16" teve início após os fatos apontados nesta Representação.
79. Ainda que não tenha havido a participação da Galvão Engenharia, os elementos probatórios carreados aos autos formam conteúdo forte e convergente, suficiente para comprovar a ocorrência da fraude às licitações da Repar, em consonância com o entendimento constante dos Acórdão 1223/2015-TCU-Plenário (Min. Relatora Ana Arraes) , 333/2015 TCU Plenário (Min. Relator Bruno Dantas) , e 834/2014 TCU Plenário (Min. Relator André de Carvalho) . E, considerando a independência das instâncias, as decisões nas instâncias cível e criminal não vinculam a decisão do TCU, exceto quando a decisão proferida na instância penal taxativamente declare a inexistência do fato ou a negativa da autoria, o que não é o caso.
80. Foi respeitado o contraditório e a ampla defesa, conforme demonstram os documentos relacionados à comunicação da empresa sobre as irregularidades às quais foi chamada a responder (peças 22 a 30) .
81. Foi respeitado o princípio da presunção de inocência, pois foi facultado à Galvão Engenharia o contraditório e a ampla defesa, inclusive com concessão de prazo adicional. Além disso, coube à empresa demonstrar, através de contraprovas, que não participou do esquema delituoso, pois a presente Representação se baseou em conteúdo probatório suficiente para comprovar a ocorrência da fraude à licitação, cuja conduta e clareza quanto ao tipo sancionatório foi devidamente demonstrada.
82. Quanto à prescrição, não se acolheu a aplicação do prazo quinquenal prevista no art. 1º da Lei 9.873/1999, visto que o TCU já se manifestou sobre esse imbróglio por meio do Acórdão 1441/2016-TCU-Plenário.
83. O disposto no art. 46 da Lei 8.443/1992 não condiciona a declaração de inidoneidade a nenhuma outra apuração, senão à ocorrência de fraude comprovada à licitação, e constatada a fraude à licitação, e declaradas inidôneas as empresas implicadas, cabe à Administração, no caso a Petrobras (Administração Indireta) , no uso da autotutela administrativa, adotar providências quanto à anulação dos contratos decorrentes desses procedimentos licitatórios ora inquinados.
84. A declaração de inidoneidade prevista no art. 46 da Lei 8.443/1992, decorrente da atuação constitucional de controle externo do TCU, é de natureza distinta da pretensão punitiva constante do Decreto 2.745/1998, que se refere a sanções referentes a infrações e descumprimentos na execução contratual. A declaração de inidoneidade imposta pelo TCU abrange toda a Administração Pública Federal, sendo a atuação da Administração de forma direta, indireta ou por meio de transferências voluntárias (item 9.2.1 do Acórdão 348/2016-TCU-Plenário, Relator Exmo. Ministro Walton Alencar Rodrigues) .
85. Embora não tenha restado comprovada a participação da Galvão Engenharia em fraudes nas licitações conduzidas pela Petrobras, relacionadas a certames para às licitações conduzidas pela Petrobras na realização das obras da Refinaria Presidente Getúlio Vargas (Repar) , localizada em Araucária/PR, mediante conluio entre as empresas para a prática das seguintes condutas: combinação de preços, quebra de sigilo das propostas, divisão de mercado, oferta de propostas de cobertura para justificar o menor preço ofertado, combinação prévia de resultados e consequente direcionamento das licitações, e ausência de formulação de proposta para beneficiar a empresa escolhida pelo cartel, qualquer deliberação que venha a ser tomada neste apartado não se estende a qualquer outro responsável apontado no Acórdão 2319/2017-TCU-Plenário.
86. Pelos motivos expostos, propõe-se acatar parcialmente as razões de justificativa apresentadas pela Galvão Engenharia para, no mérito, considerar improcedente a representação em face dela e arquivar o presente processo apartado.
87. Propõe-se também encaminhar cópias do Acórdão que vier a ser proferido, acompanhado do Voto e Relatório que o fundamentarem, à 13º Vara Federal de Curitiba/PR, à Força-Tarefa do Ministério Público Federal no Paraná, à Força-Tarefa da Advocacia-Geral da União no Paraná, ao Conselho Administrativo de Defesa Econômica (CADE) , ao Ministério da Transparência e Controladoria-Geral da União (CGU) e à Diretoria de Governança, Risco e Conformidade da Petrobras (GRC) , para as medidas consideradas cabíveis.
PROPOSTA DE ENCAMINHAMENTO
Diante do exposto, submetem-se os autos à consideração superior, propondo ao Tribunal:
a)	acatar parcialmente as razões de justificativa apresentadas pela Galvão Engenharia S.A.;
b)	considerar improcedente a representação em face da Galvão Engenharia S.A., tendo em vista a falta de provas da participação dessa sociedade empresária na fraude às licitações para a contratação das obras realizadas na Repar no âmbito dos contratos 0800.0035013.07.2 (CT 101) , Contrato 0800.0043363.08.2 (CT 111) e Contrato 0800.0043403.08.2 (CT 112) ;
c)	dar ciência do acórdão que vier a ser proferido à empresa responsável, à Força-Tarefa do Ministério Público Federal no Paraná, à 13º Vara Federal de Curitiba, à Força-Tarefa da Advocacia-Geral da União no Paraná, ao Conselho Administrativo de Defesa Econômica (CADE) e à Diretoria de Governança, Risco e Conformidade da Petrobras (GRC) ; e
d)	arquivar o presente processo."
3. 	Ao ser colhida, enfim, a manifestação escrita do Ministério Público junto ao Tribunal, por intermédio do Exmo. Sr. Procurador Rodrigo Medeiros de Lima, o MPTCU anuiu à aludida proposta da unidade técnica, consignando o seu parecer à Peça 45 nos seguintes termos:
" (...) Trata-se de processo de representação constituído em apartado (relativamente ao TC Processo 029.988/2017-9) por força do Acórdão 2238/2018-TCU-Plenário (peça 1, p. 1 - Rel. Min. André Luís de Carvalho) com o fito de apreciar as razões de justificativas ofertadas pela empresa Galvão Engenharia S.A. - em recuperação judicial (doravante Galvão Engenharia) quanto a sua alegada participação em fraude perpetrada nos certames que precederam os contratos CT 101, CT 111 e CT 112, todos conduzidos pela Petrobras e relativos à Refinaria Presidente Getúlio Vargas (Repar) , localizada em Araucária/PR.
2.	Em competente histórico (peça 39, p. 1-5) , a SeinfraOperações reporta que a detecção das irregularidades em causa remonta à atuação da Secex/PR em auditoria realizada em 2009 
 (TC Processo 010.546/2009-4) , tendo recebido especial impulso com a evidenciação dos graves delitos desvelados em virtude dos trabalhos da Operação Lava a Jato (peça 39, p. 2) .
3.	Por meio do ofício transladado à peça 28, a Galvão Engenharia foi instada a se pronunciar acerca das seguintes imputações:
a) combinação de preços; b) quebra de sigilo das propostas; c) divisão de mercado; d) oferta de propostas de cobertura para justificar o menor preço ofertado; e) combinação prévia dos resultados com o consequente direcionamento das licitações; e f) ausência de formulação de proposta para beneficiar a empresa escolhida pelo cartel; (itálico no original) 
4.	Examinando o arrazoado produzido pela Galvão Engenharia (peças 30-36) , a equipe técnica propõe a rejeição das arguições de prescrição (peça 39, p. 10-11) , "prejudicialidade com o processo nº 08700.002086/2015-14 perante o Cade" (peça 39, p. 11) , "imprestabilidade das provas emprestadas" (peça 9, p. 11-15) e "impossibilidade de aplicação da sanção de inidoneidade" (peça 39, p. 15-17) .
5.	Todavia, reconhece o analista preceptor a procedência da arguição de ilegitimidade passiva, tendo em vista que "a Galvão Engenharia não venceu nenhuma das licitações que geraram os três contratos sob análise nesta Representação nem ao menos ofertou proposta ou chegou a ser convidada pela Petrobras para qualquer uma delas" (peça 39, p. 6 - negrito no original) .
6.	Por oportuno, reproduzimos a seguir o cerne da análise desenvolvida pela equipe da SeifraOperações (peça 39, passim) :
28. Procede a alegação de que não consta na Representação nenhuma conduta que possa ser atribuída à Galvão Engenharia em qualquer dos três contratos analisados. (...) 
 (...) 
31. Se trata, em verdade, de não haver o mínimo elemento de prova que possa formar a convicção da participação da Galvão Engenharia. Pelo contrário, ao analisar as evidências juntadas aos autos, é possível chegar à conclusão de que à época das licitações da Repar referentes aos contratos CT 101, CT 111 e CT 112 a Galvão Engenharia não integrava o chamado cartel das empreiteiras (...) 
 (...) 
33. Na tabela abaixo (peça 37, p. 61) , é possível observar que em 07/08/2008 o clube era composto por 15 empresas e que não há a sigla "GO", posteriormente atribuída à Galvão Engenharia. Nesta data, as licitações aqui analisadas da Repar já haviam ocorrido.
 (...) 
34. Também corrobora a alegação da defesa o confronto entre o provável período de entrada da Galvão Engenharia no chamado clube de empreiteiras, que seria a partir de outubro de 2008, com as datas informadas nos relatórios da comissão de licitação da Petrobrás (peças 35 e 36) , ficando evidente a não participação da Galvão em qualquer conduta listada no ofício supracitado, pois que os convites, o processo licitatório e a celebração dos contratos se deram em período anterior.
 (...) Embora haja fortes indícios da participação da Galvão Engenharia no "Clube das 16", esta suposta participação se deu em momento posterior e sobre outros objetos. Eventuais irregularidades ocorridas fora do escopo desta Representação não serão objeto de análise, pois a apuração de supostas fraudes em outros certames licitatórios de outros empreendimentos está sendo tratada em outros processos, a exemplo do TC 010.816/2017 8 (Comperj, Ministro Vital do Rego) 
 (...) 
 (...) o único juízo a já ter proferido decisão de mérito (o da 13ª Vara Federal de Curitiba, em ação penal) , consignou de forma assertiva que não há prova alguma da suposta participação da Galvão antes de 2009 e que não há nenhuma prova de qualquer envolvimento da Galvão com alegado esquema de conluio nos anos de 2007 e 2008
 (...) com relação especificamente à Repar, o próprio TCU reconhece que a Galvão Engenharia sequer chegou a ser convidada para estes certames (instrução TC 011.856/2017 3 - Anexo 1) e que se conclui que não há qualquer prova capaz de comprovar a efetiva ocorrência de fraude nas licitações que originaram os Contratos CT 101, CT 111 e CT 112 da Repar, muito menos a demonstrar o efetivo envolvimento da Galvão em qualquer conluio ou esquema criminoso para comprometer a competitividade das licitações analisadas por esta Representação na medida em que não participou de nenhuma delas.
7.	Aderindo ao entendimento de sua equipe, o diretor da SeinfraOperações complementou a análise sintetizada acima, rememorando que as "questões cronológicas" (peça 40, p. 1) do presente caso assemelham-se ao solucionado mediante Acórdão 1083/2019-TCU-Plenário (Rel. Min. Benjamin Zymler) , que tratou de fraudes a quatro licitações realizadas pela Petrobras para obras na Refinaria Abreu e Lima (Rnest) . No essencial, expõe aquele dirigente da unidade técnica (peça 40, p. 5) que:
2. Nota-se que a questão temporal é relevante também para este processo, já que as contratações das unidades que fazem parte desta representação datam de 31/8/2007 e 7/7/2008 (peça 19, p. 22) e, portanto, as licitações são anteriores a este período. Ou seja, a participação da Galvão [Engenharia S.A.] no conluio relacionado a estes contratos seria incompatível com a informação de sua entrada no Cartel a partir de meados de 2008.
3. Ademais, o próprio conteúdo das planilhas apreendidas na sede da Engevix e que mostram a divisão das obras do Cartel (peça 57 do TC 013.394/2017 7) , fazem referência à Galvão Engenharia S.A. apenas nas versões que datam de abril e junho de 2009, o que é coerente com a entrada da empresa no Cartel em momento posterior ao das licitações aqui analisadas, e indicam seu interesse em unidades do Comperj, o que é coerente com a afirmação de que a aceitação do acordo relativo à terraplenagem da Rnest teria como contrapartida algum ganho no Comperj. Nos empreendimentos anteriores a esse, o que se nota ao confrontar os registros das planilhas apreendidas com os resultados das licitações é que os contratos vencidos pela Galvão Engenharia S.A. contrariam a distribuição de obras prevista pelo Cartel. (grifado no original) 
8.	O Secretário de Operações Especiais acompanhou o unânime posicionamento acima (peça 41) .
9.	O Ministério Público de Contas da União conflui à conclusão de que, embora patente a materialidade do ilícito, descabe atribuir sua coautoria à empresa ora defendente. 
10. A participação nos certames em epígrafe, de acordo com os regramentos aplicáveis ao tempo dos fatos, era franqueada mediante convite da Petrobras, facultando-se então às empresas eleitas a apresentação de proposta ou a abstenção em concorrer. Tendo em mente que a Galvão Engenharia não recebera convite da Petrobras para inserir-se na dinâmica acima, a responsável não pode ser acusada sequer por omitir-se em competir.
11. Ao tempo em que anuímos sem reservas à solução proposta pela SeinfraOperações (peça 39, p. 21) , opinamos por que a redação de seu item final (item "d") passe a constar como: "encerrar o presente processo mediante apensamento definitivo ao TC Processo 029.988/2017-9"."
É o Relatório.

Rafael Zimmermann Santana (154.238/OAB-RJ), entre outros, representando a Petróleo Brasileiro S.A.

Procurador Rodrigo Medeiros de Lima.

REPRESENTAÇÃO. MODERNIZAÇÃO E ADEQUAÇÃO DO SISTEMA DE PRODUÇÃO DA REFINARIA PRESIDENTE GETÚLIO VARGAS NO ESTADO DO PARANÁ (REPAR). COMPARTILHAMENTO DE INFORMAÇÕES DAS AÇÕES DE IMPROBIDADE PROPOSTAS PELO MINISTÉRIO PÚBLICO FEDERAL E DAS SENTENÇAS NAS AÇÕES PENAIS PERANTE A JUSTIÇA FEDERAL DO PARANÁ. FRAUDES EM LICITAÇÕES. PARTICIPAÇÃO DE EMPRESAS CARTELIZADAS E DE EXECUTIVOS DA EMPRESA ESTATAL. CONHECIMENTO. AUDIÊNCIA DOS AGENTES PÚBLICOS E OITIVA DAS CORRESPONDENTES EMPRESAS. RESPOSTA À OITIVA DA GALVÃO ENGENHARIA S/A. INSUFICIÊNCIA DE PROVAS SOBRE A PARTICIPAÇÃO NA FRAUDE ÀS LICITAÇÕES INERENTES AOS CONTRATOS C-101, C-111 E C-112. ACOLHIMENTO PARCIAL DAS JUSTIFICATIVAS. CONHECIMENTO. ARQUIVAMENTO DO FEITO SEM O JULGAMENTO DE MÉRITO, POR AUSÊNCIA DOS PRESSUPOSTOS DE CONSTITUIÇÃO E DESENVOLVIMENTO VÁLIDO E REGULAR DO PROCESSO.

REPRESENTAÇÃO (REPR)

Secretaria Extraordinária de Operações Especiais em Infraestrutura (SeinfraOperações).

Trata-se de representação autuada por força do Acórdão 2.238/2018 proferido pelo Plenário do TCU, no bojo do TC Processo 029.988/2017-9, com vistas a apreciar a resposta à oitiva apresentada pela Galvão Engenharia S.A. em face dos indícios de fraude às licitações conduzidas pela Petrobras para a realização das obras da Refinaria Presidente Getúlio Vargas (Repar) , em Araucária - PR, por intermédio dos Contratos CT-101, CT-111 e CT-112.
2.	A presente representação deve ser conhecida pelo TCU, por atender aos requisitos legais e regimentais de admissibilidade.
3.	Bem se sabe que, no âmbito do anterior processo, a original representação teria sido formulada pela unidade técnica em face das irregularidades perpetradas por várias sociedades empresárias para a participação nas fraudes às licitações da Petrobras, tendo sido proferido o Acórdão 2319/2017-TCU-Plenário nos seguintes termos:
" (...)  9.1. conhecer da presente representação, por atender aos requisitos de admissibilidade previstos no art. 86, inciso II, da Lei 8.443, de 1992, e nos arts. 235 e 237, inciso VI, do RITCU;
9.2. promover a oitiva das empresas a seguir relacionadas, com fulcro no art. 250, inciso V, do RITCU, para que, no prazo de até 15 (quinze) dias contados da ciência desta deliberação, se manifestem sobre as irregularidades subsequentemente indicadas, alertando-as de que, diante da comprovação da suscitada fraude à licitação, o TCU poderá declarar a inidoneidade da licitante fraudadora para participar, por até cinco anos, de licitações na administração federal e de licitações na administração pública estadual, distrital ou municipal com o aporte de recursos federais, nos termos do art. 46 da Lei 8.443, de 1992:
9.2.1. empresas: Construtora Norberto Odebrecht S.A.; Construções e Comércio Camargo Corrêa S.A.; Construtora Andrade Gutierrez S.A.; Mendes Júnior Trading e Engenharia S.A.; MPE Montagens e Projetos Especiais S.A.; Promon Engenharia Ltda.; Toyo Setal (SOG) Empreendimentos Ltda.; Techint Engenharia e Construção S.A.; UTC Engenharia S.A.; Construtora OAS S.A.; Engevix Engenharia S.A.; Galvão Engenharia S.A.; Construtora Queiroz Galvão S.A.; GDK S.A.; Iesa Óleo & Gás S.A.; e Skanska Brasil Ltda.;
9.2.2. irregularidades: conluio entre as empresas e fraude às licitações da Repar que precederam o Contrato 0800.0035013.07.2 (CT 101) , o Contrato 0800.0043363.08.2 (CT 111) e o Contrato 0800.0043403.08.2 (CT 112) , no bojo de esquema criminoso conduzido, pelo menos, de 2003 a 2014, a partir das seguintes condutas ilícitas: a) combinação de preços; b) quebra de sigilo das propostas; c) divisão de mercado; d) oferta de propostas de cobertura para justificar o menor preço ofertado; e) combinação prévia dos resultados com o consequente direcionamento das licitações; e f) ausência de formulação de proposta para beneficiar a empresa escolhida pelo cartel;
 (...)  9.6. determinar à SeinfraOperações que:
9.6.1. promova as oitivas e audiências indicadas nos itens 9.2 e 9.3 deste Acórdão em processos apartados, em consonância com a sistemática inaugurada pelo Acórdão 2109/2016-TCU-Plenário; (...) "
4.	A unidade técnica promoveu, assim (Peça 28) , a oitiva da Galvão Engenharia S.A. sobre os seguintes indícios de irregularidades: "conluio entre as empresas e fraude às licitações da Repar que precederam o Contrato 0800.0035013.07.2 (CT 101) , o Contrato 0800.0043363.08.2 (CT 111) e o Contrato 0800.0043403.08.2 (CT 112) , no bojo de esquema criminoso conduzido, pelo menos, de 2003 a 2014, a partir das seguintes condutas ilícitas: a) combinação de preços; b) quebra de sigilo das propostas; c) divisão de mercado; d) oferta de propostas de cobertura para justificar o menor preço ofertado; e) combinação prévia dos resultados com o consequente direcionamento das licitações; e f) ausência de formulação de proposta para beneficiar a empresa escolhida pelo cartel;"
5.	Em sua resposta, a referida empresa apresentou, em síntese, as seguintes alegações:
	(i) tempestividade na apresentação das justificativas;
	(ii) ilegitimidade passiva;
	(iii) ocorrência da prescrição quinquenal prevista no art. 1º da Lei nº . 9.873, de 1999;
	(iv) prejuízo ao processo pela subsistência do Processo Administrativo n.º 08700.002086/2015-14 perante o Conselho Administrativo de Defesa Econômica (Cade) ;
	(v) imprestabilidade das provas emprestadas;
	(vi) impossibilidade de aplicação da inidoneidade;
	(vii) fragilidade das evidências apresentadas; e
	(viii) carência de efetiva dilação probatória.
6.	De todo modo, após a análise final do feito, a unidade técnica sugeriu o parcial acolhimento das justificativas para resultar na improcedência da presente representação; tendo o MPTCU anuído a essa proposta.
7.	O TCU pode incorporar os pareceres da unidade técnica e do MPTCU a estas razões de decidir, sem prejuízo, todavia, de, em vez da improcedência da representação, promover o arquivamento do presente feito, sem o julgamento de mérito, pela ausência dos pressupostos de constituição e desenvolvimento válido e regular do processo.
8.	Ao discorrer sobre a fraude às licitações, a unidade técnica assinalou que não teria restado evidenciada a irregular participação da Galvão Engenharia S.A nas licitações inerentes aos três contratos ora apreciados (CT-101, CT-111 e CT-112) . 
9.	A unidade técnica pontuou, enfim, que a Galvão Engenharia S.A não teria vencido nenhuma das licitações inerentes a esses três contratos, nem teria ofertado a eventual proposta ou sido convidada pela Petrobrás para participar dos aludidos certames.
10.	Diante, portanto, dos elementos convicção até aqui obtidos pelo TCU em face das licitações inerentes aos três contratos ora apreciados (CT-101, CT-111 e CT-112) , o TCU deve conhecer da presente representação para promover, contudo, o arquivamento do presente feito, sem o julgamento de mérito, nos termos do art. 212 do RITCU, diante da ausência dos pressupostos de constituição e desenvolvimento válido e regular do processo.
Ante o exposto, pugno pela prolação do Acórdão ora submetido a este Colegiado.
TCU, Sala das Sessões, em 27 de maio de 2020.
Ministro-Substituto ANDRÉ LUÍS DE CARVALHO 
Relator